【裁判字號】    98,上易,118
【裁判日期】    980429
【裁判案由】    詐欺
【裁判全文】
臺灣高等法院高雄分院刑事判決         98年度上易字第118號
上  訴  人
即  被  告  乙○○
選任辯護人  黃振銘律師
上列上訴人因詐欺案件，不服臺灣高雄地方法院97年度易緝字第
103 號中華民國97年10月15日第一審判決（起訴案號：臺灣高雄
地方法院檢察署96年度偵字第32591 號），提起上訴，本院判決
如下：
    主  文
上訴駁回。
乙○○緩刑貳年。
    事實及理由
一、本案經本院審理結果，認第一審以上訴人即被告乙○○犯詐
    欺取財罪，判處有期徒刑4 月，減為有期徒刑2 月，如易科
    罰金，以新台幣（下同）1 千元折算1 日。核其認事用法及
    量刑均無不當，應予維持，並引用第一審判決書記載之事實
    、證據及理由（如附件）。
二、上訴人即被告乙○○上訴意旨略以：(一)被告向告訴人丙○○
    表明要將旅遊名額讓給伊之後，即曾向尼爾生物科技發展有
    限公司（下稱尼爾公司）之丁○○表明要將旅遊名額讓給丙○○，並將丙○○的護照影本交給丁○○，業據丁○○於原
    審審理時結證屬實，足徵被告前向丙○○表明要將旅遊名額
    讓給丙○○之事，確係被告之意思，被告亦踐行此一意思，
    並非藉此詐取丙○○之1 萬元保證金，故被告向丙○○表示
    欲將旅遊名額讓給陳某，並非詐術之行使。(二)惟被告後來因
    質押電腦之事與丙○○發生齟齬，雖因而導致被告未為丙○○辦妥旅遊之事，然此係被告未能履行民事上承諾之問題，
    並非被告一開始即有不履行此項承諾之惡意，故亦難據此即
    認被告有詐欺行為。(三)被告事後已與丙○○成立和解，並已
    償還1 萬元，足徵被告自始無詐欺之故意云云。
三、惟查：
  (一)被告意圖為自己不法之所有，基於詐欺取財之犯意，於民國
    96年3 月2 日，以電話向被害人丙○○佯稱：「我加入新加
    坡尼爾公司業績很好，已合乎公司免費招待於同年3 月15日
    至中國大陸雲南旅遊，因為我怕冷，對天氣變化敏感，請你
    陪王飛鈜一起去，辦理登記要預繳1 萬元保證金，如依行程
    參與，則退還保證金，不去則沒收保證金，你交護照及台胞
    證給我，由我轉交辦理。」等語，致告訴人丙○○不疑有他
    ，而陷於錯誤，於翌（3） 日15時許，在被告當時位於高雄
    市○○區○○街91號8 樓之2 住處騎樓下，將現金1 萬元與
    護照、台胞證交付予被告。嗣於96年3 月12日，丙○○以電
    話向被告詢問該次旅遊事宜，被告竟以丙○○未返還其先前
    借款質押之電腦，而擅自取消丙○○之參加該次旅遊資格，
    丙○○聞之旋即向被告要求返還上開1 萬元、護照及台胞證
    等物，詎被告避不見面，拒不返還，丙○○驚覺有異，而向
    尼爾公司查證後，始知受騙等情，業據原判決於理由中詳為
    闡明採用證人即告訴人丙○○於原審審理時證稱：當初被告
    跟我說，她身體不適合雲南旅遊，要我與王飛鈜一起去，我
    於96年3 月3 日傍晚，在被告當時「清華街住處」騎樓將1
    萬元、護照、台胞證交給她，被告說如果將來我有去，保證
    金1 萬元會退還，如果不去就會被沒收，她說要將該款項及
    證件轉交給公司，但沒有給我收據；後來我去公司詢問旅遊
    的事，丁○○說公司登記沒有我的名字，且沒有要收取1 萬
    元，她說我護照影本是被告交給她，且主動要將該影本還給
    我；我於96年3 月12日寫存證信函給被告，是要向她索回該
    1 萬元及證件；後來被告說是2 年前宏碁電腦的錢5 萬元，
    我沒有還給她，所以不讓我去旅遊；護照及台胞證，被告遲
    至今（97）年8 月4 日才還給我等語（見原審易緝卷第66至
    68頁）；及證人即尼爾公司之人員丁○○於原審審理時證述
    ：本來被告有說將旅遊名額讓給丙○○，她有拿1 張他的護
    照影本給我，過一陣子，被告來辦公室跟我確認，確定她要
    與王飛鈜去旅遊；後來丙○○來找我，問說被告是否有把名
    額讓給他，是否幫他報名及繳交1 萬元保證金，我告訴他沒
    有保證金這回事，雲南之旅可以轉讓，但不需繳保證金，且
    被告只有交給我丙○○護照影本，沒有將台胞證交給我等語
    （見原審易緝卷第70至72頁）。上開證人證述互核相符，是
    被告顯然對丙○○施以讓他參加雲南旅遊須交付1 萬元保證
    金、護照及台胞證之詐術，使丙○○誤以為得參加，陷於錯
    誤而交付上開款項、證件，因此受有損害等情明確。另對於
    被告所辯：我與丙○○一起到尼爾公司，他親自將護照影本
    交給丁○○；我本來要讓丙○○去雲南旅遊，後來因我想去
    ，就沒有讓丙○○參加；我沒有向丙○○收取保證金1 萬元
    ，沒有詐欺取財云云，如何不可採之理由，俱依卷證資料予
    以指駁，經核並無違反經驗及論理等證據法則。被告上訴意
    旨指稱：被告向告訴人丙○○表明要將旅遊名額讓給伊之後
    ，即曾向尼爾公司之丁○○表明要將旅遊名額讓給丙○○，
    並將丙○○的護照影本交給丁○○，足徵被告前向丙○○表
    明要將旅遊名額讓給丙○○之事，確係被告之意思，被告亦
    踐行此一意思，並非藉此詐取丙○○之1 萬元保證金，故被
    告向丙○○表示欲將旅遊名額讓給陳某，並非詐術之行使云
    云，無非對原判決已說明論斷之事項，徒憑己意再為爭執，
    已不足採。且觀證人丁○○於原審證述：本來被告有說要讓
    旅遊名額讓給丙○○，所以有拿1 張丙○○護照影本給我，
    當時被告是說怕雲南天氣對她身體不能適應，所以才要讓給
    丙○○，過一陣子，快要到出國的時候，我有跟被告確認，
    被告又說要跟王飛鈜出國，後來又有到辦公室來跟我確認，
    確實是被告與王先生要出國等語（見原審易緝卷第70至71頁
    ），足見被告雖曾表示要將旅遊名額讓給告訴人，並將告訴
    人之護照影本交給證人丁○○，惟嗣即翻異改為自己與王飛
    鈜出國，並一再否認有收受告訴人交付之旅遊保證金１萬元
    等情，自不足以此作為其未施用詐術及無不法所有意圖有利
    之認定。
  (二)被告上訴意旨另辯稱：被告事後已與丙○○成立和解，並已
    償還1 萬元，足徵被告自始無詐欺之故意云云。惟據證人丙○○於原審審理時證稱：被告所提出之說明書、和解書確為
    我所寫及簽名，該次雲南旅遊後，被告沒有將該1 萬元及護
    照、台胞證還給我，我提出刑事告訴後，也沒有找我談要還
    錢及證件，直到97年8 月份才找我談寫和解書事宜；實際上
    被告當初有向我拿走1 萬元，該說明書是被告要我這樣寫，
    因被告後來已將1 萬元還給我，雙方原來是朋友，所以我才
    寫的，並提出被告寫給伊抄之說明書草稿1 份供參等語明確
    （見原審易緝卷第69、81頁），顯見被告係於97年7 月24日
    經通緝到案具保後，才於同年8 月4 日找丙○○和解，並退
    還保證金1 萬元、護照及台胞證，並於原審同年8 月5 日準
    備程序提出丙○○簽名書寫收到返還護照及台胞證之收條1
    份（見原審易緝卷第31頁），再於原審同年10月1 日審理前
    ，由其擬草稿後提供丙○○書寫上開和解書、說明書各1 份
    ，供被告提出答辯，被告亦坦承該說明書草稿係由其寫給證
    人丙○○抄的等語無訛（見原審易緝卷第70頁），印證相符
    ，堪認丙○○之證述實在，則被告上開所辯，即無足採。
  (三)被告雖舉證人甲○○於本院證稱：96年2 月5 日被告來找丁○○，我是她鄰居，她說要繳錢給丁○○，願意讓我代收款
    項，我代收後，等丁○○回來就將錢交給她了；被告說款項
    是丙○○要加入尼爾公司會員的費用；丙○○要加入會員的
    收據（估價單）是被告要我寫的，我收到錢之後當天就連同
    收據一起交給丁○○；當時是被告要我寫上8900元的入會費
    用云云（見本院卷第78至80頁）。惟證人丙○○於原審已證
    稱：我雖有加入尼爾公司會員，但我不認識甲○○，我交多
    少錢已忘記了，該8900元應該與雲南旅遊沒有關係等語明確
    （見原審易緝卷第73頁），且被告於原審所辯：當初是丙○○將傳銷費用9600元直接交給尼爾公司，不是交給我，後來
    因丙○○想要退傳銷費用，但因該筆費用無法退款，才告我
    詐欺等語（見原審易緝卷第26、77、80頁），與被告施以詐
    術所稱保證金1 萬元，及被告提出甲○○出具估價單金額為
    8900元（見原審易緝卷第80頁），均有不符。足見，被告當
    初確係以參加雲南旅遊為名，騙取告訴人保證金1 萬元、證
    件，且被告所提上開估價單與告訴人是否參加旅遊無關，應
    堪認定。是證人甲○○上開證述，既無法證明該8900元款項
    與雲南旅遊有關，自不足為被告有利認定之依據。
  (四)原審認被告所為，係犯刑法第339 條第1 項之詐欺取財罪，
    被告以一行為詐騙取得告訴人丙○○現款1 萬元、護照及台
    胞證，僅論以一詐欺取財罪。並審酌被告施用詐術騙取財物
    ，侵害他人財產權，所為自有不該，其事後取消丙○○參加
    名額，經丙○○要求返還上開財物，仍拒不退還，且遲至原
    審審理前才與被害人和解，返還上開款項及證件，犯後仍飾
    詞狡辯，態度不佳，惡性較重。惟念及被告所生損害金額非
    鉅，其最近5 年內並無受論罪科刑及執行之前科紀錄，素行
    非惡，有臺灣高等法院被告前案紀錄表在卷足參，暨其犯罪
    之動機、目的、手段等一切情狀，酌情量處上開所示之刑，
    並諭知易科罰金之折算標準，以資懲儆。又敘明被告本件犯
    罪時間，係在96年4 月24日以前，符合中華民國九十六年罪
    犯減刑條例所定之減刑條件，自應減其宣告刑2 分之1 。已
    就刑法第57條揭示之各種量刑條件妥為斟酌，難謂有何違法
    失當之處，是被告上訴意旨，猶執前詞，否認犯罪，指摘原
    判決不當，為無理由，應予駁回。
四、被告乙○○前因詐欺罪，經本院於88年6 月10日以88年度上
    易字第922 號判決判處有期徒刑8 月，緩刑3 年確定，嗣未
    經撤銷該緩刑宣告，符合刑法第74條第1 項第2 款規定：前
    因故意犯罪受有期徒刑以上刑之宣告，執行完畢或赦免後，
    5 年以內未曾因故意犯罪受有期徒刑以上刑之宣告之情形，
    有臺灣高等法院被告全國前案紀錄表1 份附卷可稽，此次因
    一時失慮，致觸刑章，且已與告訴人達成和解，賠償其損失
    ，有和解書1 份在卷可憑，經告訴人表示刑事部分不予追究
    （見本院卷第34頁），被告經此論罪科刑之教訓，當知警惕
    ，應無再犯之虞，本院認其所宣告之刑，以暫不執行為適當
    ，爰併宣告緩刑2 年，以啟自新。
五、據上論斷，應依刑事訴訟法第368 條、第373 條，刑法第74
    條第1 項第2 款，判決如主文。
本案經檢察官方娜蓉到庭執行職務。
中    華    民    國    98    年    4     月    29    日
             刑事第九庭    審判長法  官   莊秋桃
                                 法  官   謝宏宗
                                 法  官   裕斗
以上正本證明與原本無異。
本判決不得上訴。
中    華    民    國    98    年    4     月    29    日
                                 書記官   張宗芳
附錄本件判決論罪科刑法條：
刑法第339條第1項
意圖為自己或他人不法之所有，以詐術使人將本人或第三人之物
交付者，處5 年以下有期徒刑、拘役或科或併科1000元以下罰金
。
附件：
臺灣高雄地方法院刑事判決             97年度易緝字第103號
公  訴  人  臺灣高雄地方法院檢察署檢察官
被      告  乙○○
上列被告因詐欺案件，經檢察官提起公訴（96年度偵字第32591
號），本院判決如下：
    主    文
乙○○犯詐欺取財罪，處有期徒刑肆月，減為有期徒刑貳月，如
易科罰金，以新台幣壹仟元折算壹日。
    事    實
一、乙○○意圖為自己不法之所有，基於詐欺取財之犯意，於民
    國（下同）96年3 月2 日，以電話向丙○○佯稱：「我加入
    新加坡尼爾生物科技發展有限公司（下稱尼爾公司）業績很
    好，已合乎公司免費招待於同年3 月15日至中國大陸雲南旅
    遊，因為我怕冷，對天氣變化敏感，請你陪王飛鈜一起去，
    辦理登記要預繳新台幣（下同）1 萬元保證金，如依行程參
    與，則退還保證金，不去則沒收保證金，你交護照及台胞證
    給我，由我轉交辦理」等語，致丙○○不疑有他，而陷於錯
    誤，於翌（3） 日15時許，在乙○○當時位於高雄市○○區
    ○○街91號8 樓之2 住處騎樓下（下稱「清華街住處」），
    將現金1 萬元與護照、台胞證交付予乙○○。嗣於96年3 月
    12 日 ，丙○○以電話向乙○○詢問該次旅遊事宜，乙○○
    竟以丙○○未返還其先前借款質押之電腦，而擅自取消丙○○之參加該次旅遊資格，丙○○聞之旋即向乙○○要求返還
    上開1 萬元、護照及台胞證等物，詎乙○○避不見面，拒不
    返還，丙○○驚覺有異，而向尼爾公司查證後，始知受騙。
二、案經丙○○訴由臺灣高雄地方法院檢察署檢察官偵查起訴。
    理    由
壹、證據能力部分：
    本判決理由所援用之證據資料（含供述證據及非供述證據）
    ，被告、辯護人、公訴人於本院言詞辯論終結前，對其證據
    能力並未提出異議，本院審酌上開證據之作成，並無違法或
    不當情形，且與本案待證事實相關，適當作為證據，依刑事
    訴訟法第159 條之5 第2 項規定，認均有證據能力。
貳、實體部分：
一、訊據被告矢口否認有詐欺犯行，辯稱：伊與丙○○一起到尼
    爾公司，他親自將護照影本交給丁○○；伊本來要讓丙○○
    去雲南旅遊，後來因伊想去，就沒有讓丙○○參加；伊沒有
    向丙○○收取保證金1 萬元，沒有詐欺取財等語。經查：被
    告上開犯行，業經被害人丙○○於本院審理中具結證述明確
    ，核與證人丁○○於檢察事務官詢問、於本院審理時之證述
    相符，足堪佐證，並有丙○○96年3 月12日存證信函、丁○○尼爾公司名片、收條（被告返還丙○○護照及台胞證）各
    1 份在卷足參。被告雖以上開情詞置辯，惟查：
  (一)證人丙○○於本院審理時具結證稱：當初被告跟伊說：她身
    體不適合雲南旅遊，要伊與王飛鈜一起去，伊於96年3 月3
    日傍晚，在被告當時「清華街住處」騎樓將1 萬元、護照、
    台胞證交給她，被告說如果將來伊有去，保證金1 萬元會退
    還，如果不去就會被沒收，她說要將該款項及證件轉交給公
    司，但沒有給伊收據；後來伊去公司詢問旅遊的事，丁○○
    說公司登記沒有伊的名字，且沒有要收取1 萬元，她說伊護
    照影本是被告交給她，且主動要將該影本還給伊；伊於96年
    3 月12日寫存證信函給被告，是要向她索回該1 萬元及證件
    ；後來被告說是2 年前宏碁電腦的錢5 萬元，伊沒有還給她
    ，所以不讓伊去旅遊；護照及台胞證，被告遲至今（97）年
    8 月4 日才還給伊等語明確（參本院卷第66至68頁）。證人
    丁○○亦於本院審理時具結證稱：本來被告有說將旅遊名額
    讓給丙○○，她有拿1 張他的護照影本給伊，過一陣子，被
    告來辦公室跟伊確認，確定她要與王飛鈜去旅遊；後來丙○○來找伊，問說被告是否有把名額讓給伊，是否幫他報名及
    繳交1 萬元保證金，伊告訴他沒有保證金這回事，雲南之旅
    可以轉讓，但不需繳保證金，且被告只有交給伊丙○○護照
    影本，沒有將台胞證交給伊等語明確（參本院卷第70至72頁
    ）。上開證人證述互核相符，是被告顯然對丙○○施以讓他
    參加雲南旅遊須交付1 萬元保證金、護照及台胞證之詐術，
    使丙○○誤以為得參加，陷於錯誤而交付上開款項、證件，
    因此受有損害等情明確。是被告所辯，為不實在。
  (二)被告雖再辯稱：丙○○所寫和解書有說明，被告並未向丙○○收取旅遊保證金1 萬元等字，伊沒有脅迫他寫；當初是丙○○將傳銷費用9600元直接交給尼爾公司，不是交給伊，後
    來因丙○○想要退傳銷費用，但因該筆費用無法退款，才告
    伊詐欺；他已經與伊和解，和解書寫明對伊撤銷告訴等語，
    並提出丙○○說明書、和解書各1 份為憑（參本院卷第79、
    80頁）。惟查：(1)證人丙○○於本院審理時證稱：上開2 份
    書面確為伊所寫及簽名，該次雲南旅遊後，被告沒有將該1
    萬元及護照、台胞證還給伊，伊提出刑事告訴後，也沒有找
    伊談要還錢及證件，直到97年8 月份才找伊談寫和解書事宜
    ；實際上被告當初有向伊拿走1 萬元，該說明書是被告要伊
    這樣寫，因被告後來已將1 萬元還給伊，雙方原來是朋友，
    所以伊才寫的，並提出被告寫給伊抄之說明書草稿1 份供參
    等語明確（參本院卷第69、81頁），顯見被告係於97年7 月
    24 日 經通緝到案具保後，才於同年8 月4 日找丙○○和解
    ，並退還保證金1 萬元、護照及台胞證，並於本院同年8 月
    5 日準備程序提出丙○○簽名書寫收到返還護照及台胞證之
    收條1 份（參本院卷第31頁），再於本院同年10月1 日審理
    前，由其擬草稿後提供丙○○書寫上開和解書、說明書各1
    份，供被告提出答辯，被告亦坦承該說明書草稿係由其寫給
    證人丙○○抄的等語無訛（參本院二卷第70頁），印證相符
    ，堪認丙○○之證述實在。(2)再證人丁○○於本院證稱：當
    初伊有告知被告如何加入尼爾公司會員，當時被告是以9 千
    元購買該公司產品，伊就開收據給她；今日出庭前約2 、3
    個月，被告有用丙○○電話打給伊，請伊是否可開1 張收據
    ，證明丙○○有購買該公司產品加入會員，但後來伊沒有找
    到收據，所以就沒有答應她等語明確（參本院卷第72頁），
    顯見被告所辯不實。(3)又被告雖辯稱：伊事後找甲○○開收
    據，除89 00 元外，伊沒有向丙○○收取任何金錢云云，惟
    證人丙○○亦證稱：伊雖有加入尼爾公司會員，但伊不認識
    甲○○，伊交多少錢已忘記了，該8900元應該與雲南旅遊沒
    有關係等語明確（參本院卷第73頁），核與證人丁○○上開
    證述相符可信。而被告所辯丙○○以9600元參加會員云云，
    與被告施以詐術所稱保證金1 萬元，及被告提出甲○○出具
    估價單金額為8900元（參本院卷第80頁），均有不符。足見
    ，被告當初確係以參加雲南旅遊為名，騙取丙○○保證金1
    萬元、證件，且被告所提上開估價單與丙○○是否參加旅遊
    無關。被告臨訟才找丁○○要重新開收據，意圖飾辯為丙○○購買尼爾公司產品加入會員，事後想要退傳銷費用未果才
    為告訴云云，核與上開積極證據不符。且詐欺罪為非告訴乃
    論之罪，自不因被告事後與告訴人達成和解而免除刑責，併
    此敘明。
  (三)綜上所述，被告所辯，顯係卸責之詞，不足採信，被告上開
    犯行，事證明確，堪以認定，應予依法論科。
二、刑法第339 條第1 項詐欺罪之成立，以意圖為自己或第三人
    不法所有，以詐術使人將本人或第三人之物交付為要件。所
    謂以詐術使人交付，必須被詐欺人因其詐術而陷於錯誤（參
    最高法院46年台上字第260 號判例意旨）。本件被告以參加
    雲南旅遊須繳交保證金1 萬元及上開證件為由，致丙○○陷
    於錯誤，而交付上開款項及證件，被告因此詐得財物既遂，
    堪認被告所為，係施以詐術之行為無訛。
三、核被告所為，係犯刑法第339 條第1 項之詐欺取財罪，既遂
    。被告以一行為詐騙取得告訴人丙○○現款1 萬元、護照及
    台胞證，僅論以一詐欺取財罪。爰審酌被告施用詐術騙取財
    物，侵害他人財產權，所為自有不該，其事後取消丙○○參
    加名額，經丙○○要求返還上開財物，仍拒不退還，且遲至
    本院審理前才與被害人和解，返還上開款項及證件，犯後仍
    飾詞狡辯，態度不佳，惡性較重。惟念及被告所生損害金額
    非鉅，其最近5 年內並無受論罪科刑及執行之前科紀錄，素
    行非惡，有台灣高等法院被告前案紀錄表在卷足參，暨其犯
    罪之動機、目的、手段等一切情狀，酌情量處如主文所示之
    刑，並諭知易科罰金之折算標準，以資懲儆。又被告本件犯
    罪時間，係在96年4 月24日以前，符合中華民國九十六年罪
    犯減刑條例所定之減刑條件，自應減其宣告刑2 分之1 ，併
    此敘明。
據上論結，應依刑事訴訟法第299 條第1 項前段，刑法第339 條
第1 項、第41條第1 項前段，刑法施行法第1 條之1 ，中華民國
九十六年罪犯減刑條例第2 條第1 項第3 款、第7 條第1 項，判
決如主文。
本案經檢察官陳妍萩到庭執行職務。
中    華    民    國    97    年    10    月    15    日
                  刑事第十九庭  審判長法  官  林水城
                                      法  官  羅立德
                                      法  官  李昆南
以上正本，係照原本作成，證明與原本無異。
如不服本判決，應於送達後10日內，向本院提出上訴狀。
中    華    民    國    97    年    10    月    15    日
                                      書記官  黃美玲
附錄本判決論罪之法條：
刑法第339條第1項
意圖為自己或他人不法之所有，以詐術使人將本人或第三人之物
交付者，處5 年以下有期徒刑、拘役或科或併科1000元以下罰金
。


司法院資訊處製作；財團法人民間司法改革基金會備份。
